臺灣臺南地方法院柳營簡易庭民事判決
111年度營簡字第88號
原      告  新光行銷股份有限公司

法定代理人  李明新  
訴訟代理人  沈彥任  
            吳慶展  
            黃俊彰  
被      告  吳信興  
            吳翁秀  
            吳美智  

            吳昭慶  
上列當事人間撤銷遺產分割登記等事件，經本院於民國111年3月
30日言詞辯論終結，判決如下： 
    主  文
被告間就被繼承人吳振雄所遺如附表所示之不動產所為遺產分割
協議之債權行為暨依遺產分割協議以分割繼承為原因辦理所有權
移轉登記之物權行為，均應予撤銷。
被告丁○○應將如附表所示之不動產於民國一百一十年十月二十一
日所為之分割繼承登記予以塗銷。
訴訟費用由被告連帶負擔。
    事實及理由
壹、程序方面：
一、按訴狀送達後，原告不得將原訴變更或追加他訴，但該訴訟
    標的對於數人必須合一確定時，追加其原非當事人之人為當
    事人者，不在此限，民事訴訟法第255條第1項第5款定有明
    文。再按遺產屬於繼承人全體公同共有，故就公同共有權利
    為訴訟者，乃屬固有必要共同訴訟，應由公同共有人全體一
    同起訴或被訴，否則於當事人之適格即有欠缺，而屬於民事
    訴訟法第56條第1項所謂訴訟標的對於各人必須合一確定之
    案件。本件原告原以訴外人吳振雄之繼承人甲○○、丁○○為被
    告，起訴請求撤銷被告間就如附表所示之不動產（下稱系爭
    遺產）於民國110年10月19日（本院按：原告民事起訴狀誤
    為110年7月4日）所為分割繼承協議之債權行為及於110年10
    月21日以分割繼承為原因辦理所有權移轉登記之物權行為（
    以下合稱系爭法律行為），及請求被告丁○○將系爭遺產所為
    之分割繼承登記予以塗銷。嗣訴狀送達後，因尚有繼承人漏
    未起訴，於111年1月26日具狀追加吳振雄之繼承人丙○○、乙○○為被告（見本院卷第65頁、第93頁）。核其追加丙○○、乙○○為被告部分，要屬固有必要共同訴訟，本應由公同共有人
    全體一同被訴，揆之前開法律規定，並無不合，自應准許。
二、本件被告均未於言詞辯論期日到場，核無民事訴訟法第386
    條各款所列情形，爰依原告之聲請，由其一造辯論而為判決
    。
貳、實體方面：
一、原告主張：緣被告甲○○積欠原告新臺幣（下同）98,363元及
    利息、費用未清償，為原告之債務人，原告已就前開債權向
    本院提起請求返還信用卡消費款訴訟，經本院以106年度營
    小字第253號判決（下稱系爭判決）確定在案。被繼承人吳
    振雄於110年7月4日死亡，遺有系爭遺產，被告甲○○未向法
    院聲請拋棄繼承，系爭遺產本應由被告甲○○及其餘被告（下
    稱被告丁○○等3人）即吳振雄之繼承人共同繼承。詎被告甲○○因積欠原告債務，恐辦理繼承登記後為原告追索，竟於110
    年10月19日與被告丁○○等3人協議將系爭遺產分歸被告丁○○
    取得，並於110年10月21日就系爭遺產辦理分割繼承登記，
    不啻係將繼承系爭遺產之權利無償讓與被告丁○○，有害於原
    告債權。為此，依民法第244條第1項、第4項之規定，提起
    本件訴訟，請求本院撤銷被告間就系爭遺產所為之系爭法律
    行為，並請求被告丁○○將前開所有權移轉登記塗銷以回復原
    狀等語。並聲明：如主文第1項、第2項所示。
二、被告均經合法送達，未於言詞辯論期日到場，亦未提出書狀
    作何聲明或陳述。
三、得心證之理由：
  ㈠按債務人所為之無償行為，有害及債權者，債權人得聲請法
    院撤銷之；前條撤銷權，自債權人知有撤銷原因時起，1年
    間不行使，或自行為時起，經過10年而消滅，民法第244條
    第1項、第245條分別定有明文。該項法定期間為除斥期間，
    其時間經過時權利即告消滅。此項除斥期間有無經過，縱未
    經當事人主張或抗辯，法院亦應先為調查認定，以為判斷之
    依據（最高法院85年台上第1941號判例意旨參照）。查本件
    原告訴請撤銷之系爭法律行為，至原告111年1月5日提起本
    件訴訟之日未滿1年，有臺南市白河地政事務所111年1月14
    日所登字第1110004425號函檢附之110年普字第32800號分割
    繼承登記資料影本1份及民事起訴狀上之收文章戳可參（見
    本院卷第44頁至第61頁、第9頁）。據此，原告提起本件訴
    訟，自未逾越民法第245 條所定之法定除斥期間，先予敘明
    。
　㈡經查，原告主張被告甲○○積欠原告98,363元及利息、費用未
    清償等情，業據其提出系爭判決暨確定證明書影本各1份為
    證（見本院卷第16頁至第17頁）。次查，被告均為吳振雄之
    繼承人，吳振雄於110年7月4日死亡後，遺有系爭遺產，被
    告甲○○未向法院聲請拋棄繼承，嗣被告以繼承人間於110年1
    0月19日已有分割繼承之協議為由，將系爭遺產分歸被告丁○○所有，並於110年10月21日辦理系爭遺產之分割繼承登記等
    情，有家事事件公告查詢結果1份、臺南市白河地政事務所1
    11年1月14日所登字第1110004425號函檢附之110年普字第32
    800號分割繼承登記資料影本1份在卷可憑（見本院卷第18頁
    、第44頁至第61頁）。且被告均已於相當時期受合法之通知
    ，而於言詞辯論期日不到場，亦未提出準備書狀爭執。此部
    分事實，均堪認定。　
　㈢又原告主張被告間協議分割系爭遺產之行為，係有害原告債
    權之無償行為，故請求依民法第244條第1項、第4項撤銷系
    爭法律行為及回復原狀。按債權人行使民法第244條規定之
    撤銷權，以債務人之行為有害及債權，為其要件之一。此之
    所謂害及債權，乃指債務人之行為，致積極的減少財產，或
    消極的增加債務，因而使債權不能獲得清償之情形；復按88
    年4月21日增訂（89年5月5日施行）民法第244條第3項規定
    ，旨在揭明債務人之全部財產為全體債權人之總擔保，債權
    人本得於債權之共同擔保減少，致害及全體債權人之利益時
    ，行使撤銷權（最高法院81年度台上字第207號、98年度台
    上字第1647號判決意旨可參）。次按，繼承權之拋棄，係指
    繼承人於法定期間否認繼承對其發生效力之意思表示，即消
    滅繼承效力之單獨行為。而拋棄因繼承所取得之財產，係於
    繼承開始後，未於法定期間拋棄繼承權，嗣就其已繼承取得
    之財產予以拋棄，與拋棄繼承權之性質迥然有別。又繼承權
    之拋棄，固不許債權人依民法第244條第1項規定撤銷之。惟
    如拋棄因繼承所取得之財產，而將繼承所得財產之公同共有
    權，與他繼承人為不利於己之分割協議，倘因而害及債權者
    ，債權人自得依民法第244條第1項行使撤銷權（最高法院10
    6年度台上字第1650號判決意旨參照）。查被告為吳振雄之
    繼承人，被告甲○○未向法院聲請拋棄繼承，業如前述，被告
    因共同繼承取得系爭遺產並公同共有，該公同共有權即失其
    人格法益性質，轉換為財產上之權利。嗣被告協議將系爭遺
    產分歸被告丁○○所有，性質上即為公同共有人間就公同共有
    物所為之處分行為，其等將系爭遺產協議分歸被告丁○○所有
    ，對未分割取得遺產之被告甲○○、丙○○及乙○○而言，形式上
    應係無償行為（臺灣高等法院暨所屬法院105年法律座談會
    民事類提案第7號意旨參照）。參以被告甲○○於109年未申報
    所得收入，108年僅有申報所得54元，名下財產僅有總額為4
    ,420元之投資3筆，有本院依職權查詢被告甲○○之稅務電子
    閘門財產所得調件明細表1份在卷可憑（見本院財產資料卷
    第3頁至第6頁），應認被告甲○○已無資力清償債務，則被告
    甲○○繼承取得公同共有之系爭遺產，本應作為其對債權人總
    擔保之一部，惟被告間所為之遺產分割協議，將被告甲○○已
    繼承取得對於系爭遺產之公同共有權利，無償讓與被告丁○○
    ，無非已使其名下用以擔保受償之積極財產減少，足以影響
    其清償全體債權人之能力，自屬有害及被告甲○○債權人利益
    之行為無疑。依此，原告依民法第244條第1項、第4項規定
    ，請求撤銷被告間就系爭遺產所為之系爭法律行為，並請求
    被告丁○○應將於110年10月21日就系爭遺產所為之分割繼承
    登記予以塗銷，自屬有據，應予准許。
四、綜上所述，原告本於民法第244條第1項、第4項之規定，請
    求撤銷被告間就系爭遺產所為之系爭法律行為，並請求被告
    丁○○將系爭遺產所為之所有權移轉登記塗銷以回復原狀，均
    有理由，應予准許。
五、據上論結，本件原告之訴為有理由，依民事訴訟法第436條
    第2項、第385條第1項前段、第85條第2項，判決如主文。
中　　華　　民　　國　　111 　年　　4 　　月　　20　　日
  　　　　　　　　柳營簡易庭　　法  官　徐安傑
以上正本係照原本作成。
如不服本判決，應於判決送達後20日內，向本院提出上訴狀並表
明上訴理由，如於本判決宣示後送達前提起上訴者，應於判決送
達後20日內補提上訴理由書（須附繕本）。 
中　　華　　民　　國　　111 　年　　4 　　月　　20　　日
 　　　　　　 　　　　　　　　　書記官  吳昕儒
附表：　　　　　　　　　　　　　　　　　
編號 種類 遺產內容 權利範圍 1 土地 臺南市○○區○○○段○○○○段000○0地號土地 4分之1 2 土地 臺南市○○區○○○段000○0地號土地 16分之1 3 建物 臺南市○○區○○○段○○○○段0000○號建物（門牌號碼臺南市○○區○○○00號） 4分之1